【裁判字號】    95,重上,334
【裁判日期】    951129
【裁判案由】    塗銷所有權移轉登記
【裁判全文】
臺灣高等法院民事判決                 95年度重上字第334號
    上  訴  人  乙○○
    訴訟代理人  林富村律師
    被  上訴人  甲○○
    訴訟代理人  吳恩篤律師
    複  代理人  劉純增律師
上列當事人間請求塗銷所有權移轉登記事件，上訴人對於中華民
國95年5月8 日臺灣士林地方法院94年度重訴字第290號第一審判
決提起上訴，本院於95年11月15日言詞辯論終結，判決如下：
    主  文
原判決廢棄。
被上訴人在第一審之訴駁回。
第一、二審訴訟費用由被上訴人負擔。
    事實及理由
一、被上訴人起訴主張：上訴人為伊之長男，訴外人游富義為被
    上訴人之次男，伊前已於77年3月、78年5月、85年3 月贈與
    上訴人房屋1棟、土地2筆。於77年7月、84年5月、89年10月
    亦贈與訴外人游富義土地3 筆，以示公平；自己則留有坐落
    雲林縣斗六市○○段266、267-1、同市○○段374-1、403、
    403-9地號等5筆土地（下稱系爭土地），作為老本。於92年
    3 月間上訴人諉稱：不忍伊年邁獨居，乏人照料，要接伊同
    住，伊不疑有他而北上同住。迨同年5 月間，上訴人以日後
    會善盡孝道，全心照顧伊之生活為由，要求伊將系爭土地贈
    與上訴人，伊以上訴人有孝心，又承諾日後會盡心照顧伊之
    生活起居無慮，始允諾同意，惟約定：如日後不照顧扶養可
    撤銷贈與云云，並於92年6月20日將上開系爭土地5筆贈與上
    訴人，並辦妥所有權移轉登記。詎系爭土地移轉完畢，上訴
    人態度突變，視伊如外人，漠不關心，始三餐不繼，至93年
    9 月初更全部斷炊，任伊自行料理三餐，且伊之起居室密閉
    無空調設備，僅靠電扇通風，上訴人更規定晚間不得開電扇
    浪費電，致大熱天難耐悶熱高溫中暑病倒，上訴人不聞不問
    ，伊只得自行就醫，上訴人不履行扶養照顧義務，至今依然
    繼續中，讓伊傷心與寒心。上訴人既未履行扶養照顧之約定
    負擔，伊於93年9月24日以桃園第13支郵局存證信函第316號
    為撤銷贈與之意思表示。兩造間系爭土地之贈與係附有負擔
    ，上訴人應依履行扶養約定之負擔；另上訴人係伊子，依法
    有扶養義務，爰依民法第412條第1項或第416條第 1項第2款
    規定撤銷系爭土地之贈與契約，並依民法第419條第2項規定
    ，訴請上訴人將系爭土地於92 年6月20日以贈與為原因所為
    之所有權移轉登記予以塗銷等情， 爰聲明：上訴人於92年6
    月20日就系爭土地以贈與為原因而為之所有權移轉登記應予
    塗銷。
    原審判決被上訴人勝訴。
    被上訴人於第二審聲明：駁回上訴。
二、上訴人則以：(一)被上訴人育有二子六女，系爭土地之贈與，
    並非附有伊扶養被上訴人之負擔，業經辦理系爭土地贈與之
    代書莊啟煌證述，且贈與契約書上亦未記載系爭土地之贈與
    附有任何負擔，證人游富義及游淑媛均屬有利害關係之人，
    渠等在原審之證詞均聽自被上訴人所述，屬傳聞證據，不足
    證明系爭土地之贈與附有負擔。實則，被上訴人贈與系爭土
    地，係為彌補伊之前分得之財產較游富義為少之故。(二)伊已
    履行扶養義務：1.伊自20年前迄今每月均匯予被上訴人7,50
    0元，有匯款單可稽； 又系爭土地贈與伊後，伊將系爭土地
    部分租予汽車旅館使用收取每月35,860元之租金仍交付被上
    訴人，則被上訴人每月共有43,360元，足夠其生活。2.伊之
    配偶平日在住家前區經營美容院，用餐時間不定，除有空閒
    自行煮食供餐外，若時間難以配合，即主動訂購外賣之合菜
    供被上訴人、伊之配偶及美容院員工賴怡佩等3人食用。
    3.被上訴人住居之房間，係伊之住宅中最大間，且有中央系
    統冷氣、抽風機、門窗、電風扇等，有附卷照片為證。被上
    訴人自87年6月起即患有缺脂性皮膚炎，迄至93年8月陸續至
    黃健勇皮膚科診所治療，均由伊或伊之配偶陪同，目前情況
    穩定良好，有該診所診斷證明書可稽，非被上訴人主張因悶
    熱致皮膚病之故。另被上訴人跌倒受傷，亦均由伊或伊之配
    偶陪同至鴻安骨病調整中心就醫；被上訴人左眼眼翼手術刮
    除，自92年8月2日門診起至93年8月5日止共門診13次，有潘
    眼科診所診斷證明書可稽，亦由伊或伊之配偶陪同就醫等語
    抗辯，爰聲明：(一)原判決廢棄。(二)被上訴人在第一審之訴駁
    回。
三、兩造不爭執之事實：
  (一)被上訴人將系爭土地於92年5月26日贈與上訴人，並於同年6
    月20日辦妥所有權移轉登記予上訴人，有本院向雲林縣斗六
    地政事務所調取之土地登記申請書、土地贈與所有權移轉契
    約書等件足憑（本院卷第122-125 頁），並有系爭土地之登
    記謄本在卷（原審調字卷第8-17頁）。
  (二)上訴人自88年2月間至89年1月止按月匯款12,500元予被上訴
    人，自89年4月間起至92年4月止按月匯款7, 500元予被上訴
    人，自92 年7月間起至93年7月止按月存5,000元入被上訴人
    之臺灣銀行帳戶，自93年8 月起至本件訴訟事實審言詞辯論
    終結前之95年10月止按月存入或匯寄7,500 元予被上訴人，
    供作被上訴人之生活費。另上訴人於受贈系爭土地後，將系
    爭土地自93年4月起至95年10月止、每月35,860 元之租金，
    或由承租人簽發載明受款人為被上訴人之支票交付被上訴人
    ，或由上訴人按月匯寄予被上訴人，此有匯款回條聯、無摺
    存入憑條存根、支票多紙可按（原審調字卷第38-72 頁，原
    審訴字卷第31-41頁，本院卷第191-202頁）。
  (三)被上訴人自92年3月間至臺北與上訴人同住，迄至93年9月17
    日止；嗣於93年9 月24日，被上訴人寄發桃園第13支郵局存
    證信函第316 號予上訴人，函內載明撤銷系爭土地贈與之旨
    ，亦有存證信函1份可按（原審調字卷第18-20頁）。
四、本件重要爭點在於：(一)系爭土地之贈與，是否附有以上訴人
    扶養被上訴人之負擔約定？被上訴人以上訴人未履行負擔，
    依民法第412條第1項規定撤銷系爭贈與契約，有無理由？(二)
    上訴人是否對於被上訴人有扶養義務而不履行？被上訴人依
    民法第416條第1 項第2款規定撤銷系爭贈與契約，有無理由
    ？
五、系爭土地之贈與，是否附有以上訴人扶養被上訴人之負擔約
    定？被上訴人以上訴人未履行負擔，依民法第412條第1項規
    定撤銷系爭贈與契約，有無理由？
  (一)按贈與契約為不要式、諾成契約，僅當事人意思表示一致，
    即可成立。而附有負擔之贈與，係指贈與契約附有約款，使
    受贈人負擔應為一定給付之債務者而言，必其贈與契約附有
    此項約定，而受贈與人於贈與人已為給付後不履行其負擔時
    ，贈與人始得依民法第412條第1項規定撤銷贈與，最高法院
    32年上字第2575號判例著有明文，是附負擔之約款係贈與債
    務之履行問題，並非贈與契約之成立要件，仍不影響其諾成
    契約之性質。
  (二)查兩造間就系爭土地達成贈與之合意，為兩造均不爭執，且
    經證人即代書莊啟煌證述屬實（本院卷第114 頁正反面），
    堪認兩造間成立贈與之契約。惟被上訴人主張：系爭贈與附
    有以上訴人扶養被上訴人之負擔，由兩造以言詞約定云云（
    本院卷第150 頁），無非以：證人游富義與游淑媛於原審之
    證詞為據，已經上訴人執詞否認。
  (三)兩造究有無約定系爭贈與附有以上訴人扶養被上訴人之約款
    ？經查：
    1.兩造就系爭贈與之過戶事宜，委託代書莊啟煌辦理，二人
      於92 年5月間親自同往該代書事務所，當時並未提及任何
      有關扶養、上訴人應奉養之金額或上訴人應如何照顧被上
      訴人等話題，業據證人莊啟煌證述綦詳（本院卷第114 頁
      ）。兩造親往代書事務所時，既未提及任何有關上訴人扶
      養被上訴人之負擔約款話題，因而於土地贈與所有權移轉
      契約書上並未記載任何負擔，即就兩造之土地贈與所有權
      移轉契約書之「申請登記以外之約定事項」欄(5)「贈與權
      人對本契約之贈與有何項負擔」項下無任何記載，亦有契
      約書在卷可稽（本院卷第125 頁），已難認為系爭土地之
      贈與附有任何負擔之約款。
    2.被上訴人固舉證人游富義及游淑媛之證詞為據，惟證人即
      被上訴人次子游富義於原審證稱：「我接回我爸爸後，我
      爸爸說：是因為被告（被上訴人）說要孝順他才過戶的」
      云云（原審卷第89頁），另一證人即被上訴人之六女游淑
      媛於原審證陳：「說被告（上訴人）本來說要孝順他，他
      才把財產給被告」等語（原審卷第91頁），核均係證人聽
      聞自被上訴人之陳述，並非渠等親自見聞兩造合意之過程
      內容，屬傳聞證據，自無從以上開證述內容作有利於被上
      訴人之認定。
    3.本院斟酌證人即代書莊啟煌證述：「兩造來找我的時候，
      有提到游富義有負債，甲○○怕會波及到他的財產，所以
      才會把他的財產辦贈與給乙○○」、「當時我看兩造之間
      的感情很好，根本沒有提及扶養的問題」等情（本院卷第
      114頁）； 與證人游富義證稱：「當時是因我做生意失敗
      ，要處理一些債務，所以我爸爸搬到台北」云云相符（原
      審卷第88頁），被上訴人未爭執上開證詞之真正，應堪採
      信，益徵：被上訴人當時係為避免次子游富義之債務影響
      波及自己之財產，因而將系爭土地贈與上訴人。
    4.再參以被上訴人自承：兩造並未具體約定扶養之內容、程
      度在卷（本院卷第150 頁），亦與一般常情就負擔之約款
      詳予明定之情不合。依上所陳，卷附並無任何證據足資認
      為兩造確以言詞約定系爭土地之贈與負有以上訴人扶養被
      上訴人之負擔。從而，被上訴人基於上訴人未履行系爭贈
      與之負擔，依民法第412條第1項規定撤銷贈與契約，自屬
      無據。
六、上訴人是否對於被上訴人有扶養義務而不履行？被上訴人依
    民法第416條第1項第2 款規定撤銷系爭贈與契約，有無理由
    ？
  (一)按受贈人對於贈與人，有扶養義務而不履行者，贈與人得撤
    銷其贈與，民法第416 條第1項第2款規定甚明。通說認為上
    開「扶養義務」，僅限於法定扶養義務，不包括約定之扶養
    義務。蓋如包括約定之扶養義務者，當贈與人不履行其對受
    贈人之約定債務時，受贈人不能撤銷其約定；反之，受贈人
    不履行約定扶養義務時，贈與人卻可撤銷其贈與，顯然失衡
    。且約定扶養者，因有債權契約存在，故於不履行時，應依
    債務不履行請求，而不得依民法第416條規定撤銷。
  (二)查被上訴人育有二子六女，上訴人為被上訴人之長子（直系
    血親卑親屬），有戶籍謄本在卷（本院卷第33-36 頁），則
    依民法第1114條第1款及第1115條第1項第1 款等規定，被上
    訴人之二子六女均係負有法定扶養義務之人。
  (三)但按受扶養權利者，以不能維持生活而無謀生能力者為限；
    前項無謀生能力之限制，於直系血親尊親屬不適用之，民法
    第1117條定有明文，是有受扶養權利之直系血親尊親屬，僅
    以不能維持生活為要件。
    本件被上訴人是否為受有扶養權利之人？經查：
    1.被上訴人於8年10月23日出生，現已屆滿87 歲，有戶籍謄
      本足憑（本院卷第33頁），確已逾社會一般之工作年齡，
      而無謀生能力。但查：被上訴人將系爭土地贈與上訴人之
      前， 土地出租之每月租金所得有35,860元，由自己收取；
      系爭土地贈與上訴人後， 上訴人自93年4月起至本件訴訟
      事實審言詞辯論終結前之95年10月止，亦將每月35,860元
      租金，或由承租人簽發載明受款人為被上訴人之支票交付
      被上訴人，或由上訴人按月匯寄予被上訴人，業據上訴人
      陳明，並為被上訴人所不爭執，堪見：被上訴人自以前迄
      至本件訴訟事實審言詞辯論終結前之95年10月止，每月均
      有固定之租金所得35,860元。
    2.又台北市為台灣省之首善都會地區，生活及消費水準冠於
      全省，且被上訴人於92、93年間大部分時間係至台北與上
      訴人同住，則參考台北市政府主計處公布之台北市一般家
      庭於92、93年之每人全年度消費支出依序為271,236 元、
      287,530 元，此有兩造不爭執之台北市政府主計處之公布
      資料在卷（本院卷第210-215 頁），可知：台北市於92、
      93年度每人全年度之平均消費支出為279,383元【（271,2
      36+ 287,530）x1/2=279,383】， 即平均每月消費支出為
      23,282元（279,383x1/12=23,282）。
    3.依上所陳，被上訴人自以前至本件訴訟事實審言詞辯論終
      結前之95年10月止，每月均有固定之租金所得35,860元，
      已逾台北市一般家庭於92、93年每人每月平均消費支出
      23,282元之生活水準。再參酌上訴人自88年間起至95年10
      月止每月均匯寄12,500元、5,000元、7,500元不等之金額
      予被上訴人，供作被上訴人之生活費，詳如前陳，更難認
      為被上訴人有不能維持生活之情事。則參照前開說明，被
      上訴人與民法第1117條規定之受扶養權利要件有所未合，
      是被上訴人並無法定之受扶養權利。本件上訴人雖為法定
      之扶養義務人，惟因被上訴人不符合受扶養權利之要件，
      無從認為上訴人對被上訴人負有法定之扶養義務可言，故
      被上訴人基於上訴人對伊負有法定扶養義務而不履行為由
      ，依民法第416條第2項規定撤銷系爭贈與契約，與構成要
      件不符，洵非正當。
七、本件被上訴人依民法第412條第1項及第416條第1項第2 款等
    規定，撤銷兩造間之贈與契約，均於法未合。從而，被上訴
    人依民法第419條第2項規定，依關於不當得利之規定請求上
    訴人塗銷因贈與為由之系爭土地所有權移轉登記，即屬無據
    ，應予駁回。
八、綜上所述，被上訴人依民法第419條第2項規定，請求上訴人
    將系爭土地以贈與為由所為之所有權移轉登記應予塗銷，為
    無理由，不應准許。原審為上訴人敗訴之判決，尚有未洽。
    上訴意旨指摘原判決不當，求予廢棄改判，為有理由，爰由
    本院廢棄改判如主文第二項所示。
九、本件結論已臻明確，兩造其餘攻防及舉證核與結論不生影響
    ，爰不再一一論述。
十、據上論結：本件上訴為有理由，依民事訴訟法第450 條、第
    78條，判決如主文。
中    華    民    國    95    年    11    月    29    日
                  民事第一庭
                      審判長法  官  張耀彩
                            法  官  盧彥如
                            法  官  林金吾
正本係照原本作成。
如不服本判決，應於收受送達後20日內向本院提出上訴書狀，其
未表明上訴理由者，應於提出上訴後20日內向本院補提理由書狀
（均須按他造當事人之人數附繕本）上訴時應提出委任律師或具
有律師資格之人之委任狀；委任有律師資格者，另應附具律師資
格證書及釋明委任人與受任人有民事訴訟法第466條之1第1項但
書或第2項（詳附註）所定關係之釋明文書影本。
中    華    民    國    95    年    11    月    29    日
                            書記官  張淑芳
附註：
民事訴訟法第466條之1（第1項、第2項）：
對於第二審判決上訴，上訴人應委任律師為訴訟代理人。但上訴
人或其他法定代理人具有律師資格者，不在此限。
上訴人之配偶、三親等內之血親、二親等內之姻親，或上訴人為
法人、中央或地方機關時，其所屬專任人員具有律師資格並經法
院認為適當者，亦得為第三審訴訟代理人。


司法院資訊處製作；財團法人民間司法改革基金會備份。
